【裁判字號】    97,消債更,1034
【裁判日期】    980112
【裁判案由】    更生事件
【裁判全文】
臺灣臺南地方法院民事裁定          97年度消債更字第1034號
即  債務人  甲○○
代  理  人  裘佩恩律師
上列當事人因消費者債務清理事件聲請更生，本院裁定如下：
    主  文
聲請駁回。
聲請費用新臺幣壹仟元由聲請人負擔。
    理  由
一、按債務人與金融機構協商成立者，不得聲請更生或清算，但
    因不可歸責於己之事由，致履行顯有重大困難者，不在此限
    ；本條例施行前，債務人依金融主管機關協調成立之中華民
    國銀行公會會員辦理消費金融案件無擔保債務協商機制與金
    融機構成立之協商，準用前項之規定，消費者債務清理條例
    第151 條第5項、第6項分別定有明文。又聲請更生或清算不
    合程式或不備其他要件者，法院應以裁定駁回之，但其情形
    可以補正者，法院應定期間先命補正，復為同條例第8 條所
    明定。衡諸債之關係，係以當事人間之信賴關係為基礎，為
    社會經濟組織之重要支柱，故當事人於以法律行為追求自己
    之利益之際，亦應顧及對方之利益，並考量債權債務在社會
    上之作用，本於誠實及信用之原則，行使債權及履行債務。
    是對於已陷入經濟上困境之消費者，若任其於惡性循環之債
    務窘境中生存，將衍生嚴重之社會問題，難以維持安定之社
    會經濟秩序，故為兼顧債權人、債務人雙方之利益，對陷於
    經濟上困境之消費者，乃允其於消費者債務清理條例施行後
    ，得選擇以重建型之更生程序或清算型之清算程序清理其債
    務，藉以妥適調整債務人與債權人及其他利害關係人間之權
    利義務關係，保障債權人獲得公平受償，並謀求消費者經濟
    生活之重建復甦機會。惟對於已與金融機構協商成立，或於
    本條例施行前，已依金融主管機關協調成立之中華民國銀行
    公會會員辦理消費金融案件無擔保債務協商機制與金融機構
    成立協商之債務人，若非因不可歸責於己之事由，致履行顯
    有重大困難，自有違債權契約為誠信契約之本旨，故依消費
    者債務清理條例第151 條第6項準用同條第5項前段之規定，
    不得聲請更生或清算，應駁回其更生之聲請，始能避免肇致
    道德危險。
二、本件聲請意旨略以：聲請人即債務人甲○○現任職於特力翠
    豐股份有限公司仁德分公司（下稱特力翠豐公司），每月薪
    資約新臺幣（下同）25,000元，除此薪資收入外，名下僅有
    汽車1輛，然累積債務總金額已達2,020,000元，前曾依照中
    華民國銀行公會會員辦理消費金融案件無擔保債務協商機制
    ，與債權人日盛國際商業銀行等11家銀行成立協商，每月應
    還款金額為16,735元，惟債務人目前每月收入僅25,000元，
    扣除本人及扶養父母陳金抵、王玉柳之基本生活費用，及分
    擔償還弟弟陳緯家之信貸及卡債後，所剩無幾，又弟弟陳緯
    家之信貸及卡債是發生於協商之後，造成債務人無法正常依
    約繳納協商金額，有不可歸責於己致履行協商條件顯有重大
    困難之事由，符合消費者債務清理條例第3條、第151 條第5
    項但書之規定，爰依上開規定，提出財產及收入狀況說明書
    、債權人清冊、債務人清冊，聲請更生等語。
三、經查：
（一）債務人於本件更生聲請前，已先於民國95年4月7日依金融
      主管機關協調成立之中華民國銀行公會會員辦理消費金融
      案件無擔保債務協商機制與日盛國際商業銀行等金融機構
      成立協商，自95年4月份起，分120期，利率0%，每月16,7
      35元分期償還等情，有債權人日盛國際商業銀行97年9月8
      日民事陳報狀所附之協議書及無擔保債務還款計畫書在卷
      可憑，堪信為真實。
（二）債務人雖主張其每月薪資約25,000元，每月應還款金額為
      16,735元，惟債務人目前每月收入僅25,000元，扣除本人
      及扶養父母陳金抵、王玉柳之基本生活費用，及分擔償還
      弟弟陳緯家之信貸及卡債後，所剩無幾，又弟弟陳緯家之
      信貸及卡債是發生於協商之後，造成債務人無法正常依約
      繳納協商金額，有不可歸責於己致履行協商條件顯有重大
      困難之事由云云，惟查：
    1.消費者債務清理條例第151 條第5、6項規定：「債務人與
      金融機構協商成立者，不得聲請更生或清算。但因不可歸
      責於己之事由，致履行顯有重大困難者，不在此限。本條
      例施行前，債務人依金融主管機關協調成立之中華民國銀
      行公會會員，辦理消費金融案件無擔保債務協商機制與金
      融機構成立之協商，準用前項之規定。」所謂因不可歸責
      於己之事由，致履行顯有重大困難之情形，應係指債務人
      與最大債權金融機構協商「成立後」，債務人之經濟狀況
      、生活等客觀事實有顯著變動者而言，亦即債務清償方案
      成立後，固由債務人按其條件履行，惟須於其後發生情事
      變更，在清償期間因不可歸責於己之事由，而有收入或收
      益不如預期或支出增加之情形，致該還款方案履行困難甚
      或履行不能，始能聲請更生或清算。此項規定旨在避免債
      務人任意毀棄已成立之協商，濫用更生或清算之裁判上債
      務清理程序，況該債務清償方案係經當事人行使程序選擇
      權所為之債務清理契約，債務人自應受該還款協議所拘束
      。
    2.查債務人於本件更生聲請時自陳依法受債務人扶養之人為
      債務人之父陳金抵、母王玉柳，每月實際支出之扶養費各
      3,500 元等語，經本院命債務人補正「依法應分擔扶養義
      務之人數（含其他扶養義務人之戶籍謄本，記事均勿省略
      ）、分擔之比例及家系表」，債務人雖於97年9 月15日提
      出民事陳報狀並檢附被扶養人之戶籍謄本，然卻改稱債務
      人實際扶養之人為生父陳金抵及繼母陳淑華等語，核其前
      後陳述已然不一，且按受扶養權利者，以不能維持生活而
      無謀生能力者為限，民法第1117條第1 項定有明文，又同
      條第2 項規定，前項無謀生能力之限制，於直系血親尊親
      屬不適用之，即直系血親尊親屬受扶養者，仍須以不能維
      持生活者為限（最高法院87年台上字第1696號判決意旨參
      照）。依據債務人提出之戶籍謄本所載，債務人、父陳金
      抵、繼母陳淑華，均同設戶籍於「臺南縣仁德鄉中生村中
      洲125之1號」，因此陳淑華與債務人乃同家之人，為債務
      人之家屬，故應以陳淑華有「不能維持生活而無謀生能力
      」之情形，債務人始對其負扶養義務。而陳淑華95年度於
      仁德鄉公所及行政院主計處有薪資所得共563,454元，每
      月平均約46,955元；96年度於仁德鄉公所有薪資所得共52
      0,917元，每月平均約43,410元，此有陳淑華之稅務電子
      閘門財產所得調件明細表1份在卷足憑。準此可見，陳淑
      華並非不能維持生活而無謀生能力，因而有受債務人扶養
      之必要，其仍將陳淑華列為受扶養人，並主張其每月須支
      出扶養費3,500元，顯難採信。
    3.另債務人主張每月支出父親扶養費3,500元，惟未提出相
      關證明文件以實其說，亦難採憑，更且，按負扶養義務有
      數人者而其親等同一時，應各依其經濟能力分擔義務；夫
      妻互負扶養之義務，其扶養義務之順序與直系血親卑親屬
      同，民法第1115條第第3項、第1116條之1定有明文，是若
      債務人因須償還其無擔保債務，致其經濟能力不足，亦非
      不得由其經濟能力較佳之其他扶養義務人負擔較多之扶養
      費用。準此，債務人之父陳金抵既有配偶陳淑華，即應由
      債務人之繼母陳淑華負擔比例較高之扶養費用，由債務人
      自己負擔比例較低之扶養費用，債務人之父陳金抵既可由
      配偶陳淑華扶養，尚難認為陳金抵有不能維持生活之情形
      。
    4.債務人主張每月須分擔償還弟弟陳緯家之信貸與卡債，且
      陳緯家之信貸與卡債係發生於協商之後，造成債務人無法
      正常依約繳納協商金額等語，並提出財團法人金融聯合徵
      信中心當事人查詢個人資料回覆書1 份為証，然債務人之
      財產及薪資為所有債權之總擔保，是非為維持其財產所為
      之支出行為，減損其積極財產，自不得列為其應支出項下
      。準此，陳緯家之信貸及卡債，乃屬陳緯家自身之債務，
      並非債務人之債務，本應由陳緯家負債務清償之責，債務
      人自不能為其負擔債務而損及其債權人，且債務人亦自陳
      已身陷鉅額債務不能清償，何以有能力償還陳緯家之債務
      ？是債務人選擇替陳緯家繳納其所積欠之債務而不依約繳
      納協商款項，難謂有何不可歸責於債務人之事由存在。
    5.債務人另稱其每月汽油支出5,000元、家庭必要生活費用
      15,000元云云，惟依行政院主計處公告之97年度臺灣省低
      收入戶最低生活費用，臺灣省平均每人每月最低生活費為
      9,829元，應認以此9,829元為聲請人每月之生活費用，聲
      請人主張超越此範圍部分顯不足採信。以債務人每月薪資
      25,000元，扣除協商月付金額16,735後，尚餘8,265元，
      此與上開97年度臺灣省低收入戶最低生活費每人每月9,82
      9元甚近，債務人只須稍加就家庭必要生活費用部分減縮
      開支，即足以依協商內容按月還款，是其應無理由於債務
      未增加，而積極財產亦未減少之情況下，突於96年8月毀
      諾，不依協商條件履行債務。況且，參以債務人於95年4
      月7日與無擔保借款協商成立時，勢必已考量其本身收入
      、支出狀況以決定還款之金額是否為其所能負擔。是以，
      債務人所主張每月收入扣除生活必要費用及扶養費後，已
      不足支付協商月付款之情形，既為協商當時已存在之事實
      ，而非協商成立後始發生之情事，債務人仍願意以每月還
      款16,735元之條件與債權銀行達成協商合意，依誠實信用
      原則，債務人自當依約履行，縱債務人為償還債務，必須
      經歷履行期間較不寬裕之經濟生活，然此乃債務人於負擔
      債務時即得預見，債務人更應樽節開支，戮力還款，自不
      得於與金融機構成立協商後，又率爾聲請依更生程序清理
      其債務。
    6.債務清償方案既係經當事人於本條例施行前行使選擇權所
      合意成立之債權契約，債務人自應受該成立之契約所拘束
      ，如認該協商成立之清償方案其後有不適當履行之情形，
      仍應誠實面對債務，再循本條例所定之協商機制，誠意向
      債權人協商謀求更合理之清償方案，而非輕率毀諾，逕為
      聲請更生清理程序。查聲請人既於本條例施行前與債權人
      銀行等銀行成立協商，每月償16,735元，且已依協商方案
      履行，如事後有履行不便之情形，認清償方案應予適當調
      整，非不可經由本條例所規定之協商程序，再與債權人重
      新協商，訂定適當可行之清償方案，且依97年5 月中華民
      國銀行公會決議，金融機構就曾經參加95年度債務協商毀
      諾客戶提供「個別協商一致性方案」及對有繳款困難之債
      務協商持續履約客戶提供「變更債務協商協議書方案」，
      債務人自當循此途徑以求解決，方符合本條例兼顧保障債
      權人公平受償及重建復甦債務人經濟生活之立法目的，是
      以，聲請人率予毀諾，逕為聲請本件更生，亦有不當。
四、綜上所述，債務人於消費者債務清理條例施行前，既已與金
    融機構之債權人依金融主管機關協調成立之中華民國銀行公
    會會員辦理消費金融案件無擔保債務協商機制成立協商，且
    又無因不可歸責於己致履行顯有重大困難之事由，則其聲請
    更生，顯然違背消費者債務清理條例第151條第6項準用同條
    第5 項前段之規定，且上開欠缺又屬無從補正，從而，依上
    開說明，應予駁回其更生之聲請，爰裁定如主文。
中    華    民    國    98    年    1     月    12    日
              民事第二庭    法      官  翁金緞
上為正本係照原本作成
如不服本裁定，應於裁定送達後10日內，以書狀向本院提出抗告
，並繳納抗告費新臺幣1千元
中    華    民    國    98    年    1     月    12    日
                            書  記  官  彭建山


司法院資訊處製作；財團法人民間司法改革基金會備份。
